ACORDAO-COMPLETO-2513643

ACÓRDÃO 18552/2021 ATA 39/2021 - SEGUNDA CÂMARA

VISTOS, relatados e discutidos estes autos recurso de tomada de contas especial instaurada pela Superintendência Estadual da Funasa no Estado do Amapá, em desfavor de Mirivaldo dos Santos Costa, prefeito na gestão 2009-2012, em razão de não comprovação da regular aplicação dos recursos repassados pela União por meio do Convênio TC/PAC 0432/11, registro Siafi 669567, firmado entre a Fundação Nacional de Saúde e Município de Itaubal - AP.
ACORDAM os Ministros do Tribunal de Contas da União, reunidos em sessão da Segunda Câmara, nos termos do art. 213 do Regimento Interno do TCU, c/c o art. 5º, inciso IV da Instrução Normativa TCU 71/2012 e diante das razões expostas pelo relator, em:
9.1. arquivar os autos, sem julgamento de mérito, ante da ausência de pressupostos de constituição e de desenvolvimento válido e regular do processo; e
9.2. dar ciência desta deliberação à Fundação Nacional de Saúde, ao Município de Itaubal/AP, à Companhia de Água e Esgoto do Amapá - CAESA, ao responsável e ao Tribunal de Contas do Estado do Amapá, informando que o teor integral das peças que o integram poderá ser obtido no endereço eletrônico www.tcu.gov.br/acordaos e que o acesso às demais peças do processo pode ser obtido no endereço eletrônico deste Tribunal, opção "vista eletrônica".

Tomada de contas especial instaurada pela Superintendência Estadual da Funasa no Estado do Amapá, em desfavor de Mirivaldo dos Santos Costa (CPF: 209.370.592-34), prefeito na gestão 2009-2012, em razão de não comprovação da regular aplicação dos recursos repassados pela União por meio do Convênio TC/PAC 0432/11, registro Siafi 669567, (peça 6) firmado entre a Fundação Nacional de Saúde e Município de Itaubal - AP, e que tinha por objeto a execução de ampliação de Sistema de Abastecimento de Água.

Segunda Câmara

Superintendência Estadual da Funasa No Estado do Amapá.

3. Interessados/Responsáveis:
3.1. Responsável: Mirivaldo dos Santos Costa (XXX.370.592-XX).

13.1. Ministros presentes: Bruno Dantas (Presidente), Augusto Nardes, Aroldo Cedraz e Raimundo Carreiro (Relator).
13.2. Ministro-Substituto presente: André Luís de Carvalho.

RAIMUNDO CARREIRO

Trata-se de tomada de contas especial instaurada pela Superintendência Estadual da Funasa no Estado do Amapá, em desfavor de Mirivaldo dos Santos Costa, prefeito na gestão 2009-2012, em razão de não comprovação da regular aplicação dos recursos repassados pela União por meio do Convênio TC/PAC 0432/11, registro Siafi 669567, (peça 6) firmado entre a Fundação Nacional de Saúde e Município de Itaubal - AP, e que tinha por objeto a execução de ampliação de Sistema de Abastecimento de Água.
2.	Transcrevo a seguir, com ajustes de forma, a instrução lavrada pela Secretaria de Controle Externo de Tomada de Contas Especial/SecexTCE (peça 111) , cuja proposta de encaminhamento foi endossada pelo corpo diretivo da unidade (peças 112 e 113) . Na sequência, reproduzo o parecer divergente ofertado pelo MPTCU, de lavra do Procurador Sérgio Ricardo Costa Caribé (peça 114) .
"INTRODUÇÃO
Cuidam os autos de tomada de contas especial instaurada pela Superintendência Estadual da Funasa no Estado do Amapá, em desfavor de Mirivaldo dos Santos Costa (CPF: XXX.370.592-XX) , prefeito na gestão 2009-2012, em razão de não comprovação da regular aplicação dos recursos repassados pela União por meio do Convênio TC/PAC 0432/11, registro Siafi 669567, (peça 6) firmado entre a Fundação Nacional de Saúde e Município de Itaubal - AP, e que tinha por objeto a execução de ampliação de Sistema de Abastecimento de Água.
HISTÓRICO
Em 7/5/2019, com fundamento na IN/TCU 71/2012, alterada pela IN/TCU 76/2016 e DN/TCU 155/2016, o dirigente da Superintendência Estadual da Funasa no Estado do Amapá autorizou a instauração da tomada de contas especial (peça 68) . O processo foi registrado no sistema e-TCE com o número 1500/2019.
O Convênio TC/PAC 0432/11, registro Siafi 669567, foi firmado no valor de R$ 1.320.000,00, sendo R$ 1.320.000,00 à conta da concedente, sem previsão de contrapartida municipal. Teve vigência de 21/12/2011 a 21/10/2014, com prazo para apresentação da prestação de contas em 20/12/2014. Foi efetivado apenas um repasse no valor de R$ 528.000,00 (peça 8) , que correspondeu a 40% do total.
A prestação de contas e complementações enviadas foram analisadas por meio dos documentos constantes nas peças 14, 25, 34, 35, 41, 45, 51, 52, 69, 73 e 82.
A Funasa realizou seis vistorias técnicas às obras (peças 14, 21, 25, 34, 41 e 51) , tendo apontado os seguintes percentuais de execução e considerações:
a) 1ª Vistoria - Relatório de Visita Técnica - RVT, de 27/3/2014, com percentual de 32,08% (peça 14) :
Foi realizada visita técnica ao município de Itaubal, ao local de implantação do Sistema de Abastecimento Local, objeto do TC/PAC 432/2011 com objetivo de emitir parecer sobre a prestação de contas parcial do convênio. Foi necessário realizar duas visitas técnicas, a primeira em 06/02/2014 e uma segunda no dia 26/03/2014 pois existiam dúvidas sobre a prestação de contas parcial (relatório 1) , na oportunidade foram realizadas reuniões na prefeitura para esclarecimentos sobre o atraso na execução dos serviços e visita in loco, para verificação dos serviços executados, onde constatou-se que a obra está paralisada e dos serviços excetuados alguns apresentam irregularidades abaixo descriminadas: o serviço de implantação da adutora:
Após o assentamento da tubulação não houve compactação das valas como consta no projeto, ocasionando o recalque do solo e formação de valas, as quais com a incidência de chuvas enchem de água causando transtornos para a população local. Foram perfurados 03 poços, no entanto ainda não foi encaminhado relatório de construção do poço, por isso os itens 14 e 15 do cheque list do sistema SIGOB não pôde ser respondido. Diante do exposto somos desfavoráveis à liberação da próxima parcela visto o percentual de execução física está com 32,09%, abaixo do financeiro liberado de 40%.
b) 2ª Vistoria - Relatório de Visita Técnica - RVT, de 20/8/2014, com percentual de 32,09% (peça 21) :
Na oportunidade verificou-se que a obra continua paralisada, constam pendências na execução dos serviços:
1 - Como o tipo de captação é subterrânea é necessário que seja apresentado laudo geológico ou relatório técnico e Anotação de Responsabilidade técnica (ART) do responsável técnico dela perfuração do poço.
Desta forma somos desfavoráveis à liberação da próxima parcela visto que convênio está com percentual de execução 32,09% e constam pendências na execução dos serviços referentes à perfuração do poço como citado acima.
c) 3ª Vistoria - Relatório de Visita Técnica - RVT, de 17/10/2014, com percentual de 19,93% (peça 25) :
Considerações sobre os serviços executados:
1 - Poços:
Foi encaminhada a esta FUNASA os relatórios de construção dos três poços e análises da água dos mesmos, através da documentação sem número intitulada de RESPOSTA A NOTIFICAÇÃO N° 022/2014/GAB/CONVÊNIO/SUEST/AP, ta1 documentação já havia sido solicitada em vários pareceres técnicos visto que é pré-requisito para verificar as características do poço. 
Analisando a referida documentação constatou-se que as profundidades perfuradas foram de (poço 01=35) , (poço 02=36) e (poço 03=35m) , obtendo-se como vazões respectivamente 12,00m3/h, 11,50m3/h e 12,00m3/h, totalizando 35,5m3/h, no entanto, no memorial descritivo e de cálculo do projeto aprovado por esta FUNASA (pg. 54 do processo) consta que as profundidades das perfurações previstas são de 60m e a vazão a ser obtida é de 40m3/h para dada poço, totalizando 120m3/h.
Desta forma os poços perfurados não podem ser considerados, visto que os mesmos não atendem os requisitos especificados em projeto, já que somando as vazões dos três poços é menor que a vazão requerida para um poço. Prejudicando com isso todo o restante do projeto que foi calculado para uma vazão de 120m3/h, além de não atingir o horizonte de projeto que prevê com a implantação deste projeto abastecer 100% da população com água tratada por um período de 30 anos. 
Logo o percentual de execução dos serviços foi recalculado no item captação, que tinha percentual de 81% de execução, o referido item foi desconsiderado, ficando com percentual de execução igual a zero. O percentual tinha sido calculado de acordo com os serviços pagos constantes no boletim de medição, parte integrante do relatório 1 (relatório de Andamento) atestado pelo fiscal da obra o engenheiro civil senhor Marcio Rodrigues N. Souza, visto que cabe a FUNASA realizar o acompanhamento do convênio, a fiscalização efetiva da obra é de responsabilidade da prefeitura. 
2 - Vigência do Contrato
O contrato da prefeitura com a empresa expirou em 14/8/2012 e não houve prorrogação de vigência do mesmo, segundo informações obtidas na prefeitura. Analisando o relatório de visita técnica realizada em 12/07/2013 o percentual de execução é de 8,10%, ou seja, a maioria dos serviços foram executados fora da vigência do contrato; no entanto, os serviços tiveram pagamentos dentro da vigência contratual, ou seja, antecipadamente.
Diante do exposto somos desfavoráveis à aceitação da prestação de contas visto que os serviços referentes à captação (construção de três poços) , não satisfazem ao especificado em projeto, logo serão reprovados, com isso os percentuais de execução física da obra foram recalculados passando de 32,09% para 19,93%, abaixo do financeiro liberado que foi de 40%.
d) 4ª Vistoria - Relatório de Visita Técnica - RVT, de 11/2/2015, com percentual de 19,93% (peça 34) :
O objetivo deste relatório é apresentar relatório conclusivo em resposta em relação à execução de 03 poços profundos perfurados no município de ltaubal, objeto do convênio TC/PAC 0432/11. Após o recebimento do ofício nº 315/2014 da Empresa Ribeiro e Florêncio Serviços LTDA-ME, o qual encaminhou os relatórios de construção dos poços, foi solicitado, através do ofício nº 5712015-DIESP/GAB/SUEST-AP/FUNASA, datado de 28 de janeiro do corrente ano, um teste in loco para verificação da vazão dos poços em questão, para tal procedimento foi dado um prazo de 10 dias a empresa, não houve resposta da empresa em questão no sentido de atender nossa solicitação. Salientamos que o teste de vazão in loco é necessário, visto que já foram encaminhados dois relatórios de construção dos poços com valores divergentes e devido à contestação do relatório de visita técnica (relatório 3) , o qual reprovou os poços perfurados, por parte do ex-prefeito daquele município, Mirivaldo dos Santos Costa e da empresa construtora acima citada. A não realização dos testes de vazão impossibilita uma nova análise quanto à aceitação dos poços construídos e consequentemente a não aprovação da prestação de contas parcial, assim como não podemos atender ao pedido de reconsideração solicitado pelo ex-prefeito acima citado. Desta forma o percentual de execução permanece em 19,93%, e visto que a vigência do convénio está expirada, recomendamos que seja solicitado a devolução do valor repassado.
e) 5ª Vistoria - Relatório de Visita Técnica - RVT, de 11/2/2015, com percentual de 44% (peça 41) :
A obra está em andamento lento em face de não ter havido liberação de recursos financeiros, visto que, os poços não foram certificados quanto à vazão de projeto proposta. A execução dos mesmos foi limitada às condições geomorfológicas existentes. Quanto à vazão de projeto dos poços, o teste especificado pela CAESA nas especificações técnicas não é aplicável em função da inexistência de energia nas locações, e também não sustenta viabilidade, pois no projeto apresentado não há efetivamente a solicitação da vazão de projeto. O quadro de demandas apresentado não esclarece qual a vazão de serviço desejada neste momento e ademais a especificação do equipamento de bombeamento com vazão superior a 40,0 m3/h não indica a vazão desejada e pressupõe apenas a capacidade do equipamento em testar a capacidade máxima de recarga do lençol. Se for considerada a população de fim de projeto, que justificaria parcialmente a vazão dos poços, as adutoras seriam incompatíveis, visto que a soma dos 03 poços, agregado a outro em construção será superior a 160,0 m3/h, isto é, 45,0 l/s, neste caso o diâmetro mínimo da adutora final seria de 300 mm. Há ainda uma limitação de ordem infraestrutural, pois o projeto previa o bombeamento eletro-mecânico nos poços, porém não existe rede de distribuição de energia nas locações dos poços. Sou de Parecer favorável a continuação dos serviços contratados.
Na sexta e última visita técnica realizada em 13/7/2018 (peça 51) , constatou-se que as obras estavam paralisadas desde o primeiro semestre de 2015, com aproveitamento apenas de um poço pela Companhia de Água e Esgoto do Amapá - CAESA, utilizado para alimentar outro sistema de água construído com recursos da Funasa. Os demais itens construídos estavam praticamente abandonados. Os dados levantados na vistoria anterior, que apontavam execução de 44%, foram revistos e recalculados, resultando em um novo percentual de execução de 41,10%.
Todos os Pareceres Financeiro emitidos pela Funasa (peças 35, 52, 69, 73 e 82) opinaram pela reprovação da prestação de contas, uma vez que as obras executadas não atingiram etapa útil. Os saldos do convênio e de aplicações financeiras, no valor de R$ 14.398,01 foram restituídos em 28/5/2019 (peça 71) .
Em 17/7/2013, durante portanto a vigência do TC/PAC 432/2011, o Min. Valmir Campelo determinou cautelarmente, em processo de representação da então Secex-AP, a suspensão de novos repasses da Funasa ao município, bem como a realização de novos pagamentos deste à empresa executora das obras. Fundamentou a referida medida a constatação por equipe de fiscalização do Tribunal de irregularidades na execução do ajuste, dentre as quais o pagamento antecipado à empresa, o atraso na execução das obras e deficiências em sua fiscalização (peça 7 do TC Processo 018.486/2013-4) .
Em razão das irregularidades apontadas, os responsáveis Carlos Eduardo Freitas Alves, Lídia Paula da Cruz e Mirivaldo dos Santos Costa foram ouvidos em audiência, tendo sido rejeitadas as razões de justificativas apresentadas por Mirivaldo dos Santos Costa e Carlos Eduardo Freitas Alves, nos termos do Acórdão 49/2015-TCU-Plenário, Rel. Min. Bruno Dantas. No mesmo acórdão determinou-se à Funasa e ao município o seguinte:
9.4. determinar à Fundação Nacional de Saúde que informe a este Tribunal, no prazo de 15 (quinze) dias, se o TC/PAC 432/2011 permanece vigente ou se, de fato, expirou em 21/10/2014, sendo que: 
9.4.1. caso o TC/PAC 432/2011 esteja vigente, abstenha-se de realizar novos repasses ao município de Itaubal/AP, relativo ao termo de compromisso, até que se comprove a equivalência da execução física da obra, em etapas de serviços, com os valores já pagos; 
9.4.2. caso o TC/PAC 432/2011 já tenha expirado, apresente, no prazo de 60 (sessenta) dias: 
9.4.2.1. informações sobre a prestação de contas do termo de compromisso; 
9.4.2.2. estudo conclusivo aferindo se o percentual executado do objeto avençado com o município de Itaubal/AP por intermédio do termo de compromisso é prestável e será aproveitável, pois, em caso contrário, cabe à Fundação adotar as providências necessárias para fins de apuração do provável prejuízo ao erário; 
9.5. determinar ao município de Itaubal/AP que se abstenha de efetuar novos pagamentos com recursos federais à guisa do contrato 1/2012-PMI, relativo ao termo de compromisso TC/PAC 432/2011, considerando a informação da atual Prefeita de que o contrato encontra-se expirado;
Por meio do Acórdão 2500/2016-TCU-Plenário, Rel. Min. Bruno Dantas, de 28/9/2016, revogou-se a medida cautelar concedida em 17/7/2013, aplicou-se a multa do art. 58, II, da lei 8.443/1992, aos Srs. Mirivaldo dos Santos Costa e Carlos Eduardo Freitas Alves e determinou-se à Funasa a adoção das medidas necessárias à apuração de eventual aplicação irregular dos recursos objeto do TC/PAC 432/2011, com a instauração da TCE, se fosse o caso.
Em cumprimento ao citado acórdão, a Funasa instaurou a presente tomada de contas especial, tendo por fundamento, conforme consignado na matriz de responsabilização elaborada pelo tomador de contas, a constatação da seguinte irregularidade: 
Ausência de funcionalidade do objeto do convênio descrito como "SISTEMA DE ABASTECIMENTO DE ÁGUA." sem aproveitamento útil da parcela executada, por motivo de inexecução parcial, devido a antecipação de pagamento à empresa sem a correspondente prestação do serviço no âmbito da vigência do contrato nº 001/2012-PMI, celebrados entre a prefeitura municipal de Itaubal/AP e a empresa licitada para a execução da obra, sendo que a empresa só concluiu os serviços pactuados quando já não estava mais vigente, o contrato firmado com a prefeitura.
O responsável arrolado na fase interna foi devidamente comunicado e, diante da ausência de justificativas suficientes para elidir a irregularidade e da não devolução dos recursos, instaurou-se a tomada de contas especial.
	No relatório (peça 102) , o tomador de contas concluiu que o prejuízo importaria no valor original de R$ 520.000,00, imputando-se a responsabilidade a Mirivaldo dos Santos Costa, Prefeito, no período de 1/1/2009 a 31/12/2012, na condição de gestor dos recursos.
		Em 12/8/2020, a Controladoria-Geral da União emitiu o relatório de auditoria (peça 105) , em concordância com o relatório do tomador de contas. O certificado de auditoria e o parecer do dirigente do órgão de controle interno concluíram pela irregularidade das presentes contas (peças 106 e 107) .
	Em 14/9/2020, o ministro responsável pela área atestou haver tomado conhecimento das conclusões contidas no relatório e certificado de auditoria, bem como do parecer conclusivo do dirigente do órgão de controle interno, manifestando-se pela irregularidade das contas, e determinou o encaminhamento do processo ao Tribunal de Contas da União (peça 108) .
ANÁLISE DOS PRESSUPOSTOS DE PROCEDIBILIDADE DA IN/TCU 71/2012
Avaliação de Viabilidade do Exercício do Contraditório e Ampla Defesa
	Verifica-se que não houve o transcurso de mais de dez anos desde o fato gerador sem que tenha havido a notificação do responsável pela autoridade administrativa federal competente (art. 6º, inciso II, c/c art. 19 da IN/TCU 71/2012, modificada pela IN/TCU 76/2016) , uma vez que o fato gerador da irregularidade sancionada ocorreu em 5/4/2012, e o responsável foi notificado sobre a irregularidade pela autoridade administrativa competente conforme abaixo:
Mirivaldo dos Santos Costa, por meio do ofício acostado à peça 53, recebido em 14/9/2018, conforme AR (peça 58, p. 2) .
Valor de Constituição da TCE 	
	Verifica-se, ainda, que o valor atualizado do débito apurado (sem juros) em 1/1/2017 é de R$ 721.603,81, portanto superior ao limite mínimo de R$ 100.000,00, na forma estabelecida conforme os arts. 6º, inciso I, e 19 da IN/TCU 71/2012, modificada pela IN/TCU 76/2016. 
OUTROS PROCESSOS/DÉBITOS NOS SISTEMAS DO TCU COM OS MESMOS RESPONSÁVEIS
	Informa-se que foi encontrado processo no Tribunal com o mesmo responsável:
	Responsável
	Processos

	Mirivaldo dos Santos Costa
	Processo 018.486/2013-4 [REPR, encerrado, "Representação formulada por equipe de auditoria acerca de possíveis irregularidades na aplicação dos recursos do TC/PAC 432/2011, celebrado entre a Fundação Nacional de Saúde e a Prefeitura Municipal de Itaubal/AP (PMI) , cujo objeto é a construção de sistema de abastecimento de água na sede do município"]
Processo 041.891/2018-0 [CBEX, encerrado, "Cobrança Executiva de multa originária do (s) Acórdão 2500/2016-TCU-PlenárioL, referente ao TC Processo 018.486/2013-4"]
Processo 009.255/2019-2 [TCE, aberto, "TCE instaurada pelo (a) FUNDO NACIONAL DE SAÚDE - MS em razão de Omissão no dever de prestar contas, Convênio 4964/2004, firmado com o/a MINISTERIO DA SAUDE, Siafi/Siconv 518486, função SAUDE, que teve como objeto AMPLIACAO DE UNIDADE DE SAUDE (nº da TCE no sistema: 450/2017) "]

	Informa-se que foi encontrado débito imputável aos responsáveis no banco de débitos existente no sistema e-TCE:
	Responsável
	Débitos inferiores

	Mirivaldo dos Santos Costa
	2877/2019 (R$ 3.000,00) - Dano inferior ao limite de instauração da TCE cadastrado

	A tomada de contas especial está, assim, devidamente constituída e em condição de ser instruída.
EXAME TÉCNICO			 
Da análise dos documentos presentes nos autos, verifica-se que Mirivaldo dos Santos Costa (CPF: XXX.370.592-XX) era a pessoa responsável pela gestão e execução dos recursos federais recebidos por meio do Convênio TC/PAC 0432/11, registro Siafi 669567, tendo o prazo final para apresentação da prestação de contas expirado em 20/12/2014. Os recursos foram recebidos e aplicados durante o exercício de 2012, portanto, exclusivamente na gestão do responsável (2009-2012) .
De acordo com os dois primeiros Relatórios de Visita Técnica - RVT (peças 14 e 21) as obras haviam alcançado 32,09% de execução até 27/3/2014, quando já havia sido repassado 40% dos recursos previstos. Considerando que o relatório de perfuração dos poços não havia sido encaminhado à Funasa, a equipe técnica opinou pela interrupção do repasse da parcela seguinte.
O município foi notificado a sanar as irregularidades apontadas (peça 22) , tendo apresentado em 10/10/2014 as justificativas de peça 23, na qual informou ter corrigido as pendências apontadas, ao mesmo tempo em que apresentou o laudo geológico e a ART solicitados. No mesmo expediente solicitou ainda a realização de uma nova visita técnica e a prorrogação da vigência do Termo de Compromisso.
A respeito da prorrogação da vigência do Termo de Compromisso, pedido anterior já havia sido formulado pelo município à Funasa, tendo esta indeferido a solicitação, conforme consta do Ofício Funasa 543/2014, de 5/9/2014 (peça 18) . Assim, o Termo teve sua vigência expirada em 21/10/2014.
Conforme indicado nos itens 8 a 10, em 17/7/2013 o relator determinou a suspensão cautelar de novos repasses pela Funasa e de pagamentos à contratada pelo município, até o julgamento de mérito da representação objeto do TC Processo 018.486/2013-4, tendo a Funasa e o município sido regularmente notificados da cautelar, conforme consta das peças 10 a 14 e 19 do citado processo, medida essa que foi revogada somente em 28/9/2016, por meio do Acórdão 2500/2016-TCU-Plenário, Rel. Min. Bruno Dantas.
A medida cautelar foi adotada em razão da constatação de descompasso entre a execução física das obras e sua execução financeira, que revelou a ocorrência de pagamentos adiantados à executora das obras, além de atraso na execução e deficiências na fiscalização e acompanhamento, tanto do município como da Funasa. 
Apesar de a empresa ter recibo irregularmente pagamentos adiantados, as obras evoluíram e as pendências construtivas e documentais foram sanadas, resultando ao final em percentual executado de obras de 41,10%, compatível, portanto, com os 40% repassados pela Funasa.
Dessa forma, sob o aspecto físico das obras, não há elementos que indiquem haver débito pelo que foi construído ou por desvios e desfalques de recursos.
O débito restou materializado exclusivamente pelo não alcance de etapa útil da parcela executada do sistema de abastecimento de água.
As duas primeiras vistorias apontavam execução de 32,09%, próximo portanto da execução financeira, que à época alcançava 38,33% (R$ 500.000,00 / R$ 1.304.269,99) .
Já na terceira vistoria, esse percentual foi equivocadamente reduzido para 19,93% (peça 34) , excluindo-se dos valores aplicados aqueles referentes aos três poços perfurados. Orientou esse entendimento a constatação de que os poços não teriam atingido a profundidade e vazão definidas em projeto.
Não obstante, mais adiante, na quinta vistoria realizada (peça 41) , a própria Funasa reconheceu que os poços foram adequadamente construídos e que não havia a exigência de vazão de 40m3/h no projeto inicial. Verificou-se ainda que as condições geomorfológicas e limitações de infraestrutura de energia na região onde os poços foram perfurados não garantiriam a vazão de 40m3/h apontada nas considerações objeto da terceira vistoria técnica (item 5, letra "c") . Registrou-se ainda, que o diâmetro projetado da adutora não suportaria uma vazão total de 160m3/h (havia um quarto poço sendo construído) , comprovando que não era esperada a vazão de 40m3/h de cada poço.
Desconstituídas as considerações que apontavam irregularidades construtivas e de vazão dos poços, a equipe técnica da Funasa apontou execução de 41,10% e emitiu parecer favorável à continuidade das obras (item 5, letra "e") .
Por meio do Parecer Técnico 5/2015 (peça 45) , a Funasa apresentou um estudo conclusivo sobre o objeto do TC/PAC 432/2011, em atendimento ao Acórdão 49/2015-TCU-Plenário, onde apontou diversas considerações acerca das dificuldades técnicas de avaliação dos poços perfurados, concluindo o seguinte sobre as obras executadas:
8. CONCLUSÃO 
23 O objetivo dos questionamentos oriundos do Acórdão 49/2015-TCU-Plenário, de 21/01/2015 é determinar o percentual dos serviços executados e a utilidade presente e futura dos serviços executados. Desta forma, confirmo que o percentual de execução dos serviços é de 44,0 % dos serviços contratados e a execução foi realizada de forma técnica. Os mananciais podem fornecer água com qualidade para o abastecimento domiciliar com a vazão média de 12,0 m3/h. As tubulações enterradas estão prontas para uso, e sua utilização depende da disposição da Prefeitura Municipal de Itaubal em sensibilizar as concessionárias públicas de energia e abastecimento de águas a darem continuidade aos serviços previstos.
24 O município de Itaubal não dispõe de recursos financeiros e técnicos para dar continuidade à implantação dos serviços sem apoio de órgãos de fomento ao desenvolvimento social. A Prefeitura Municipal de ltaubal foi a responsável em permitir a perda dos prazos de vigência do TC/PAC-0432/2011 e do contrato de prestação de serviços e os decorrentes prejuízos sociais advindos da interrupção da execução da obra.
As informações constantes do citado parecer técnico dão conta da regularidade física da parcela das obras executadas, tecnicamente aceitas, e a possibilidade plena de seu aproveitamento na expansão do sistema de abastecimento de água já existente.
Percebe-se claramente nas informações e documentos presentes nos autos que houve múltiplos equívocos na execução do Termo de Compromisso, seja de parte da Funasa seja do município. 
Com relação ao município, restou evidente as irregularidades relacionadas aos pagamentos antecipados, atrasos injustificados e deficiências na fiscalização e acompanhamento da execução das obras, situações que demandaram do Tribunal a suspensão cautelar do prosseguimento da execução financeira. Tais irregularidades, ao final, não resultaram em débito, uma vez que as obras atingiram o percentual previsto. Todavia, os responsáveis foram ouvidos em audiência pelas irregularidades e foram sancionados com multa pelo Tribunal, conforme Acórdão 2500/2016-TCU-Plenário, Rel. Min. Bruno Dantas, de 28/9/2016.
Sobre a atuação da Funasa, entendemos residir a falha maior, que permitiu o insucesso do empreendimento. Era praxe da Funasa, à época dos fatos, prorrogar a vigência dos convênios em razão de atrasos na liberação das parcelas financeiras em convênios, emitindo termos aditivos de prorrogação de vigência, até mesmo de ofício.
A suspensão cautelar dos repasses financeiros ao município pela Funasa, determinada pelo Tribunal, ocasionou o mesmo efeito prático dos casos de atrasos na liberação das parcelas sob sua responsabilidade, sendo causa suficiente e necessária à prorrogação da vigência do ajuste em apreço pela Funasa, enquanto a medida do Tribunal não fosse revogada. Entendemos, nesse caso específico, que a prorrogação da vigência do ajuste constituía obrigação da Funasa, sendo necessária para que se possibilitasse o prosseguimento do empreendimento após a revogação da medida determinada pela Tribunal.
Nesse sentido, ao não atender aos dois pedidos de prorrogação de prazo formulados pelo município em 2014 (itens 23 e 24) , ainda na vigência do ajuste e quando as pendências apontadas já haviam sido regularizadas, retirou-se do ente municipal qualquer possibilidade de finalizar o empreendimento e conferir-lhe funcionalidade, cuja parcela até então executada teve sua regularidade física reconhecida pela Funasa.
Nessas circunstâncias, não seria razoável imputar ao gestor ou ao município a responsabilidade pelo não alcance de etapa útil das obras, quando não lhe foi permitido dar-lhes continuidade após a suspensão da medida cautelar, ante a recusa da Funasa em prorrogar a vigência do ajuste enquanto vigorava a medida restritiva imposta pelo Tribunal. Há, portanto, em relação ao gestor municipal, a configuração de excludente de culpabilidade pelo não alcance de etapa útil da parcela executada, não lhe sendo permitido prosseguir com a execução das etapas seguintes das obras.
Dessa forma, considerando que o responsável não foi citado, entendemos que o processo deva ser arquivado, sem julgamento de mérito, ante a ausência de pressupostos de constituição e de desenvolvimento válido e regular do processo, nos termos do art. 212 do Regimento Interno.
Não obstante, conforme apontado na última visita técnica realizada em 13/7/2018 (peça 51) a CAESA vem utilizando parcialmente as obras construídas, por meio da utilização de um dos poços para alimentar outro sistema de água construído com recursos da Funasa. De acordo ainda com o Parecer Técnico 5/2015 (item 34) , as obras parcialmente executadas podem ser plenamente aproveitadas na expansão do sistema de abastecimento de água já existente no município.
Isto posto, o caso reúne os requisitos técnicos favoráveis para que haja uma conjugação de esforços envolvendo a Funasa, o município e a CAESA, a fim de promoverem as condições necessárias à retomada da continuidade das obras parcialmente executadas, garantindo-lhes funcionalidade em proveito da população.
Nesse sentido, sugerimos o encaminhamento de cópia do acórdão que vier a ser proferido a esses atores e adicionalmente ao Tribunal de Contas do Estado do Amapá, instância de controle local. 
CONCLUSÃO
Em face da análise promovida na seção "Exame Técnico", restou evidente que o não alcance de etapa útil da parcela executada com os recursos transferidos no âmbito do TC/PAC 432/2011 se deu por equívocos em sua condução, tanto pela Funasa como pelo município e seu gestor à época.
Por outro lado, há elementos que configuram a presença de excludente de culpabilidade do gestor municipal, de quem foi retirada a possibilidade de dar continuidade às obras após a revogação da medida suspensiva determinada pelo Tribunal, uma vez constatada a recusa da Funasa em manter vigente o ajuste enquanto vigorava a referida medida.
Assim, constatou-se que há nos autos elementos suficientes que indicam ocorrência de excludente de culpabilidade do responsável. Nesse caso, considerando que não houve a citação do responsável e ante a ausência de pressupostos de constituição e de desenvolvimento válido e regular do processo, entendemos que este deva ser arquivado, nos termos do art. 212 do Regimento Interno, sem prejuízo de dar conhecimento à Funasa, ao município e à CAESA do acórdão que vier a ser proferido, a fim de promoverem as condições necessárias à retomada da continuidade das obras parcialmente executadas, garantindo-lhes funcionalidade em proveito da população, bem como ao responsável e ao Tribunal de Contas do Estado do Amapá.
PROPOSTA DE ENCAMINHAMENTO
Diante do exposto, submetem-se os autos à consideração superior, propondo ao Tribunal:
a)		arquivar o processo, sem julgamento do mérito, com fulcro no art. 212 do Regimento Interno do TCU c/c o art. 5º, IV, da IN TCU 71/2012, ante da ausência de pressupostos de constituição e de desenvolvimento válido e regular do processo; e
b)	enviar cópia do Acórdão que vier a ser proferido à Fundação Nacional de Saúde, ao Município de Itaubal/AP, à Companhia de Água e Esgoto do Amapá - CAESA, ao responsável e ao Tribunal de Contas do Estado do Amapá, para ciência, informando-os que a deliberação, acompanhada do Relatório e Voto que a fundamentarem, estará disponível para consulta no endereço www.tcu.gov.br/acordaos."
*** Parecer do MPTCU ***
"Trata-se de tomada de contas especial (TCE) instaurada pela Fundação Nacional de Saúde (Funasa) no Estado do Amapá, em razão da não comprovação da regular aplicação dos recursos repassados pela União por meio do Convênio TC/PAC 0432/11, firmado com o Município de Itaubal - AP, o qual teve por objeto a ampliação do sistema de abastecimento de água naquela localidade (peça 6) .
O convênio foi firmado no valor de R$ 1.320.000,00, integralmente sob a responsabilidade da concedente, sem previsão de contrapartida municipal. O ajuste vigeu de 21/12/2011 a 21/10/2014, com prazo final para apresentação da prestação de contas em 20/12/2014. Por intermédio de ordem bancária emitida em dezembro de 2011, foi descentralizado o montante de R$ 528.000,00, correspondente a 40% da quantia total prevista  (peça 8) .
No relatório de TCE, concluiu-se que o dano ao erário importaria no valor original de R$ 520.000,00, imputando-se a responsabilidade ao Sr. Mirivaldo dos Santos Costa, prefeito municipal de 2009 a 2012, incumbido da gestão e da aplicação da integralidade dos recursos federais (peça 102) . No âmbito do TCU, a Secretaria de Controle Externo de Tomada de Contas Especial  (Secex-TCE) propôs, resumidamente, em pronunciamentos convergentes, arquivar o presente processo, com fundamento no artigo 212 do Regimento Interno do TCU (RI/TCU) , c/c o artigo 5º, inciso IV, da Instrução Normativa (IN) TCU 71/2012 (peças 111, p. 8-9; 112; e 113) .
Dissinto da conclusão da unidade técnica no sentido de que tenha restado caracterizada a ausência de pressupostos de constituição e de desenvolvimento válido e regular deste processo. Para facilitar a compreensão das circunstâncias que levaram à instauração da presente TCE, convém elaborar um breve histórico, em ordem cronológica, da atuação da Funasa no contexto da fiscalização das obras objeto do Convênio TC/PAC 0432/11, como também das análises da regularidade acerca da execução financeira do ajuste.
Na primeira e segunda visitas técnicas realizadas no local das obras - em março e agosto de 2014, respectivamente -, a despeito de ter registrado um percentual de 32,09% de execução, a Funasa constatou diversos defeitos construtivos. Entre as imperfeições, merece destaque aquela detectada na edificação da adutora, sobre a qual foi informado que "após o assentamento da tubulação, não houve compactação das valas como consta do projeto, ocasionando o recalque do solo e a formação de valas, as quais com a incidência das chuvas, enchem de água, causando transtornos para a população local". Verificou-se, ainda, nas aduzidas visitas, que as obras se encontravam paralisadas. Por esses motivos, recomendou-se que a parcela subsequente de recursos não fosse liberada (peças 14 e 21) .
O relatório da terceira visita técnica tratou, de forma mais circunscrita, dos poços que integravam o escopo do objeto do ajuste.  A equipe responsável pela verificação in loco concluiu que tanto a profundidade quanto a vazão dos referidos poços eram inferiores aos parâmetros estabelecidos no projeto. Ressaltou ainda que o resultado da soma da vazão dos três poços perfurados era inferior àquela prevista em projeto para um único poço.  Por ter considerado que tais equipamentos não poderiam ser aceitos, em razão de terem sido construídos em desconformidade com o plano de trabalho, a equipe reduziu o percentual de execução da obra de 32,09% (obtidos nas medições anteriores) para 19,93%. Na mesma ocasião, registrou-se também que a obra continuava paralisada. Dessa forma, os técnicos da Funasa continuaram recomendando a não liberação da segunda parcela de recursos (peça 25) .  
O relatório de avaliação de atendimento, aprovado em 11/2/2015, teve como objetivo apresentar manifestação conclusiva quanto aos poços que haviam sido perfurados/construídos. No aduzido documento, a Funasa consignou que - após receber, da empresa responsável pelas obras, relatórios de construção que apresentavam valores inconsistentes/divergentes - efetuou um requerimento para que fossem feitos testes de modo a verificar a real capacidade de vazão dos poços, solicitação para a qual não recebeu qualquer resposta. Em razão disso, tornou-se inviável a aceitação dos poços e a equipe técnica novamente concluiu que a obra estava em desacordo com o plano de trabalho e que o objeto do ajuste não estava sendo cumprido (peça 34) .
A redação do relatório da quarta visita técnica elaborado pela Funasa pode ser considerada um tanto confusa. O documento aparenta indicar que a reprovação dos poços teria sido inapropriada, em razão de as especificações consignadas em projeto não terem sido claras quanto à vazão esperada. Apesar disso, similarmente às avaliações anteriores, no aduzido relatório, concluiu-se que o objeto pactuado não estava sendo cumprido e que não deveria haver a liberação de parcelas subsequentes dos recursos federais (peça 41) .
Consoante se pode verificar a partir do relato acima, as obras que constituíram o objeto do convênio em exame apresentaram diversos problemas de execução e se encontravam paralisadas desde a primeira vistoria realizada pela entidade concedente, em março de 2014, ou seja, ainda dentro do período de vigência do ajuste, que expirou somente em outubro do mesmo ano. Ademais, verificou-se que os poços perfurados com o intuito de ampliar o abastecimento de água no município convenente não atenderam às especificações técnicas, em razão de terem apresentado capacidade de vazão inferior à estipulada/esperada.
A Secex-TCE defendeu que "as obras evoluíram e as pendências construtivas [...] foram sanadas, resultando ao final em um percentual executado de obras de 41,10%, compatível, portanto, com os 40% repassados pela Funasa". Dessa forma, sob o aspecto físico das obras, não haveria, segundo a unidade técnica, elementos que pudessem indicar a ocorrência de débito (peça 111, p. 6) . Cumpre ressaltar que o percentual de execução mencionado pela unidade técnica (41,10%) foi apurado somente a partir da emissão do já reportado relatório da quarta visita técnica, no qual, por intermédio de análise consideravelmente intrincada, voltou-se a contabilizar os poços na parcela de obra regularmente implementada.
Ainda que, somente por hipótese, pudesse ser admitido o argumento da unidade instrutiva citado no parágrafo precedente, é imperioso considerar que os elementos constantes dos autos deixam assente que a fração executada das obras não comportou qualquer funcionalidade. Nesse contexto, o relatório da quinta visita técnica (peça 51) , realizada em julho de 2018, inobstante ter apontado o percentual de 41,10% de execução (o mesmo indicado pela unidade instrutiva, superior, portanto, ao volume de recursos federais transferidos) , registrou que a obra não possuía etapa útil, tampouco qualquer capacidade de gerar benefícios à comunidade local, tendo concluído, como consequência, pelo não atingimento dos objetivos do convênio.
Ainda de acordo com o aduzido relatório, ao se manifestar sobre eventual prestabilidade da parcela de obra executada, a equipe técnica da Funasa asseverou que "o que foi parcialmente construído está quase abandonado e exposto a depredações, o que já vem ocorrendo. Dos três poços construídos, apenas um está sendo utilizado (extraoficialmente) pela Concessionária CAESA, para alimentar um outro sistema, recentemente construído, objeto de outro Convênio firmado entre a Funasa e o Governo do Estado do Amapá"  (peça 51, p. 5-10, grifamos) . Com efeito, os registros fotográficos anexados ao documento revelam que os equipamentos integrantes do sistema de abastecimento de água estão encobertos por extenso matagal, não deixando dúvidas quanto ao real estado de abandono e de degradação das instalações construídas com os recursos federais.
Na mesma linha, todos os documentos emitidos pela Funasa, após a quinta vistoria in loco, com o objetivo de avaliar a regularidade na execução financeira do ajuste (Pareceres Financeiros 001/2018, 002/2019 e 003/2019, peças 52, 69, 73 e 82) , também foram unânimes em afirmar que as obras não possuíam etapa útil.  De acordo com a jurisprudência pacífica desta Corte de Contas, a ausência de funcionalidade de fração de obra executada com recursos de convênio ou instrumentos congêneres resulta no não alcance dos objetivos pactuados no ajuste. Essa circunstância faz recair sobre os gestores responsáveis pelas falhas a obrigação de restituir os valores transferidos. Nesse sentido são os enunciados dos acórdãos extraídos da jurisprudência selecionada deste Tribunal que transcrevo a seguir:
Na hipótese de execução parcial da obra, que resulte em falta de funcionalidade, o prejuízo causado aos cofres públicos é igual ao valor total repassado, tendo em vista o não alcance da finalidade do ajuste. (Acórdão 1731/2015-TCU-Primeira Câmara, relator Ministro Bruno Dantas, grifamos) 
A execução parcial do objeto pactuado aliada à imprestabilidade da parcela realizada permite a condenação do responsável pelo valor total dos recursos repassados pelo convênio. (Acórdão 8169/2021-TCU-Primeira Câmara, relator Ministro Weder de Oliveira, grifamos) 
Na hipótese de execução parcial do objeto, ocorrerá redução proporcional do débito somente quando a fração executada puder ser aproveitada para fins de atendimento aos objetivos do convênio. (Acórdão 9464/2018-TCU-Primeira Câmara, relator Ministro Marcos Bemquerer, grifamos) 
Considera-se como prejuízo em valores integrais a aplicação dos recursos do convênio em objeto que se revela inservível ou sem funcionalidade após a sua execução, completa ou parcial. (Acórdão 2812/2017-TCU-Primeira Câmara, relator Ministro Weder de Oliveira, grifamos) 
A execução parcial do objeto conveniado se presta a reduzir o valor do débito imputado ao responsável quando comprovada a possibilidade de aproveitamento das parcelas concluídas. (Acórdão 852/2015-TCU-Plenário, da relatoria de Vossa Excelência, grifamos) 
O alcance do objetivo de um convênio não pode ser analisado de forma desvinculada da efetiva geração do benefício esperado, exceto quando for comprovada a adequada execução do objeto pactuado, sem obter os benefícios pretendidos ante fatos alheios à vontade do gestor. (Acórdão 6723/2014-TCU-Primeira Câmara, relator Ministro Benjamin Zymler, grifamos) 
A falta de comprovação da possibilidade de aproveitamento de parcelas concluídas de obra conveniada gera a obrigação de ressarcir toda a verba federal transferida, mesmo que o concedente aponte alto percentual de execução física. (Acórdão 6779/2011-TCU-Segunda Câmara, relator Ministro André Luís de Carvalho, grifamos) 
A execução apenas parcial do objeto e a inexistência de qualquer benefício à coletividade, em face da imprestabilidade do que foi executado, resulta na obrigação de devolver integralmente os recursos federais transferidos. (Acórdão 5481/2011-TCU-Segunda Câmara, relator Ministro André Luís de Carvalho, grifamos) 
A Secex-TCE arguiu também que a recusa da entidade concedente em atender o pedido de prorrogação do prazo de vigência do convênio teria retirado do município convenente a possibilidade de finalizar o empreendimento. Todavia, importa frisar que, na ocasião da solicitação de prorrogação de vigência, as obras já se encontravam paralisadas, com diversos problemas construtivos e com percentual de execução de somente 32,09%, inferior, portanto, ao montante de recursos federais que já havia sido transferido (40% do total previsto) . Tal circunstância foi devidamente registrada no relatório da segunda visita técnica, emitido quinze dias antes do indeferimento do pleito de prorrogação pela Funasa, o que, a meu ver, justifica a negativa da entidade concedente em dilatar o prazo de validade do convênio. 
Registro ainda que, em atendimento ao Acórdão 49/2015-TCU-Plenário, da relatoria do Ministro Bruno Dantas, prolatado no âmbito do TC Processo 018.486/2013-4, concernente a representação formulada por equipe de auditoria acerca de possíveis irregularidades na aplicação dos recursos do instrumento que ora se analisa, a Funasa emitiu o Parecer Técnico 5/2015, referente a estudo conclusivo sobre o percentual de implementação do sistema de abastecimento de água, bem como de sua prestabilidade e consequente capacidade de aproveitamento (peça 45) .
Em relação ao supracitado parecer, avalio também não proceder a alegação da Secex-TCE de que o referido documento tenha confirmado a regularidade da integralidade da parcela de obra executada. Isso porque, conforme já anteriormente mencionado, nos três primeiros relatórios de visita técnica, emitidos no interregno temporal compreendido entre março e outubro de 2014, foram registrados os variados problemas construtivos identificados pela equipe técnica da Funasa. Conforme consta do relatório de TCE, mesmo após instado a solucionar essas falhas, o município não adotou as providências cabíveis, o que conduz à conclusão de que, no momento da emissão do Parecer Técnico 5/2015, em maio de 2015, essas irregularidades ainda persistiam. 
Ademais, releva repisar que tanto o relatório da quinta visita técnica quanto os já referenciados Pareceres Financeiros 001/2018, 002/2019 e 003/2019 (peças 51, 52, 69, 73 e 82) deixaram assente que a parcela executada das obras do sistema de abastecimento de água apresentava-se desprovida de funcionalidade. Nesse mesmo sentido foi a Nota Técnica 115/2019, referendada pela Auditoria Interna da Funasa em 8/7/2019, que tratou da revisão final dos aspectos atinentes à instauração da presente TCE (peça 87) .  Destarte, não há que se falar em regularidade na execução física da obra. 
Em vista da análise empreendida neste parecer, avalio ter restado patentemente caracterizada a ocorrência de dano ao erário no caso vertente, em razão da ausência de funcionalidade da parcela das obras que integram o objeto do Convênio TC/PAC 0432/11, motivo pelo qual reputo que deva ser dado prosseguimento a este processo.  Releva por fim ressaltar que fica facultada à unidade instrutiva, após autorização de Vossa Excelência, o encaminhamento de diligências à Funasa, ou a outros atores envolvidos, com vistas a identificar eventual parcela dos equipamentos implementados com os recursos federais que possa ser aproveitada em benefício da comunidade e, por consequência, deduzida do valor do débito a ser apurado, evitando, com essa medida, o indesejável enriquecimento sem causa da União.
Diante do exposto, por considerar ter restado devidamente caracterizada a ocorrência de dano ao erário neste caso concreto, com as vênias de estilo, este membro do Ministério Público de Contas manifesta sua discordância com o exame efetuado pela Secex-TCE e propõe a restituição deste processo àquela unidade técnica para que seja promovida a apuração mais aprofundada dos fatos, a correta identificação dos responsáveis e a precisa quantificação do dano, nos termos do artigo 197 do Regimento Interno do TCU. "
3.	É o Relatório.

não há

Procurador Sergio Ricardo Costa Caribé.

TOMADA DE CONTAS ESPECIAL. FUNASA. MUNICÍPIO DE ITAUBAL/AP. EXECUÇÃO INCOMPLETA DO OBJETO CONVÊNIO. VERIFICAÇÃO DE APROVEITAMENTO DE ETAPA ÚTIL DO EMPREENDIMENTO. AUSÊNCIA DE PRESSUPOSTOS DE CONSTITUIÇÃO E DESENVOLVIMENTO VÁLIDO DA TCE. ARQUIVAMENTO.

TOMADA DE CONTAS ESPECIAL (TCE)

Secretaria de Controle Externo de Tomada de Contas Especial (SecexTCE).

Relato o presente processo em razão de sorteio realizado nos termos do art. 18 da Resolução TCU 175/2005 (peça 109) .
2.	Em análise tomada de contas especial instaurada pela Superintendência Estadual da Funasa no Estado do Amapá, em desfavor de Mirivaldo dos Santos Costa, prefeito na gestão 2009-2012, em razão de não comprovação da regular aplicação dos recursos repassados pela União por meio do Convênio TC/PAC 0432/11, registro Siafi 669567, (peça 6) firmado entre a Fundação Nacional de Saúde e Município de Itaubal - AP.
3.	O referido Convênio, que tinha por objeto a execução de ampliação de Sistema de Abastecimento de Água do município amapaense, foi firmado no valor de R$ 1.320.000,00, integralmente à conta da concedente, sem previsão de contrapartida municipal. Teve vigência de 21/12/2011 a 21/10/2014, com prazo para apresentação da prestação de contas em 20/12/2014. Foi efetivado apenas um repasse no valor de R$ 528.000,00 (peça 8) , que correspondeu a 40% do total.
4.	Em 7/5/2019, o dirigente da Superintendência Estadual da Funasa no Estado do Amapá autorizou a instauração da tomada de contas especial (peça 68) . O responsável arrolado na fase interna foi devidamente comunicado e, diante da ausência de justificativas suficientes para elidir a irregularidade e da não devolução dos recursos, instaurou-se a tomada de contas especial.
5.	No relatório da tomadora de contas da Funasa (peça 102) , foi apontado que o prejuízo importaria no valor de R$ 520.000,00, imputando-se a responsabilidade a Mirivaldo dos Santos Costa, Prefeito, no período de 1/1/2009 a 31/12/2012, na condição de gestor dos recursos. As conclusões foram acompanhadas pela Controladoria-Geral da União (peças 105 a 107) e o processo foi encaminhado ao TCU pelo Ministro da Saúde (peça 108) .
6.	A análise empreendida pela SecexTCE debruçou-se sobre os seis relatórios de vistoria técnica que foram produzidos pela Funasa e também sobre aspectos já tratados no TC Processo 018.486/2013-4, apreciado pelo Acórdão 2500/2016-TCU-Plenário (relator Ministro Bruno Dantas) , que aplicou multa aos gestores por antecipação de pagamentos e falhas na fiscalização do Convênio em tela.
7.	A unidade técnica concluiu que o percentual de execução física por ocasião da última inspeção (41,1% do objeto) estava compatível com o valor repassado (40%) , e que a descontinuidade das obras não teria se dado por culpa do gestor municipal. In verbis:
40.	Nesse sentido, ao não atender aos dois pedidos de prorrogação de prazo formulados pelo município em 2014 (itens 23 e 24) , ainda na vigência do ajuste e quando as pendências apontadas já haviam sido regularizadas, retirou-se do ente municipal qualquer possibilidade de finalizar o empreendimento e conferir-lhe funcionalidade, cuja parcela até então executada teve sua regularidade física reconhecida pela Funasa.
8.	Em decorrência da excludente de culpabilidade e devido ao fato do gestor não ter sido citado, a unidade técnica propugna o arquivamento dos autos, face ao reconhecimento de que a presente TCE não atende aos pressupostos de constituição e desenvolvimento válido do processo, 
9.	O ilustre representante do Parquet especializado, no parecer inserido à peça 114, igualmente transcrito no relatório precedente, apresentou um breve histórico da atuação da Funasa no contexto da fiscalização das obras objeto do Convênio TC/PAC 0432/11, como também das análises da regularidade acerca da execução financeira do ajuste. Divergindo da SecexTCE, em razão da ausência de funcionalidade da parcela das obras que integram o objeto do Convênio TC/PAC 432/2011, o douto Procurador do MPTCU alvitra que seja dado prosseguimento ao processo, com o aprrofundamento da apuração dos fatos, a identificação dos responsáveis e a precisa quantificação do dano, nos termos do artigo 197 do Regimento Interno do TCU.
10.	Realizada a breve introdução, passo a deliberar.
11.	Com as devidas vênias ao eminente representante do MP junto ao TCU, manifesto-me de acordo com a unidade instrutiva, cujas conclusões adoto como razões de decidir. 
12. 	Destaco que, no Relatório conclusivo sobre o Convênio 432/2011, a própria Funasa reconhece as dificuldades para os técnicos locais da Fundação acompanharem adequadamente as obras e proporcionarem o devido apoio aos gestores. In verbis (peça 45, p. 5-6) :
5. Os técnicos de engenharia de saúde pública da Funasa/Diesp-AP não dispõem de uma caracterização operacional definitiva em escala nacional sobre os problemas técnicos encontrados entre a elaboração do projeto e a implantação do mesmo. No caso de SAS - Sistemas de Abastecimento de Águas os problemas são variados, neste caso específico, o projeto apresenta problemas cruciais: [segue lista de falhas no projeto e de dificuldades para aferição dos serviços]
13. 	Conforme os documentos constantes dos autos, entendo que, apesar das deficiências de projeto e das irregularidades na fiscalização, os técnicos da Funasa atestaram a execução compatível com o valor dos recursos repassados. É cediço que os parâmetros de vazão e de qualidade da água dos poços perfurados podem variar entre a fase de projeto e a conclusão da obra.
14. 	Não seria razoável imputar o débito integral ao gestor devido ao não atingimento dos parâmetros previstos em projetos naturalmente já sujeitos a certa variação, conforme reconhecido pela própria Funasa, desconsiderando que a os serviços foram efetuados. No presente caso, embora fosse prevista inicialmente a vazão de 40 m3/hora por poço, posteriormente verificou-se que tal índice estava superestimado desnecessariamente.
15. 	Em acréscimo, destaco que o município provocou a Funasa buscando a prorrogação de prazo do Convênio, entretanto os pedidos não foram atendidos. O ex-prefeito Mirivaldo dos Santos Costa, ouvida na fase interna da TCE, teve o mandato encerrado em 2012, portanto não teria meios para dar prosseguimento às obras.
16. 	Logo, como os responsáveis ainda não foram citados, este processo deve ser encerrado, como preveem o art. 93 da Lei 8.443/1992 e o art. 213 do Regimento Interno, c/c os arts. 6º, I, e 19 da IN TCU 71/2012. 
17.	Não obstante, relembro que os gestores responsáveis já foram apenados pelas irregularidades no acompanhamento das obras do Convênio 432/2011 no Acórdão 2500/2016-TCU-Plenário, de relatoria do Ministro Bruno Dantas.
	Face ao exposto, voto por que o Tribunal adote o acórdão que ora submeto à apreciação deste Colegiado.
TCU, Sala das Sessões, em 16 de novembro de 2021.
RAIMUNDO CARREIRO 
Relator